【裁判字號】    97,上易,253
【裁判日期】    980715
【裁判案由】    返還價金
【裁判全文】
臺灣高等法院高雄分院民事判決         97年度上易字第253號
上  訴  人  丁○○
訴訟代理人  陳奕全律師
            許清連律師
            李錦臺律師
被 上訴 人  丙○○
上列當事人間請求返還價金事件，上訴人對於民國97年7 月17日
臺灣屏東地方法院96年度訴字第452 號第一審判決提起上訴，本
院於98年7 月1 日言詞辯論終結，判決如下：
    主  文
原判決關於駁回上訴人後開第二項之訴部分，及訴訟費用之裁判
，均廢棄。
被上訴人應給付上訴人新台幣貳拾貳萬元，及自民國96年9 月14
日起至清償日止，按年息百分之五計算之利息。
其餘上訴駁回。
第一、二審訴訟費用由上訴人負擔十分之三，餘由被上訴人負擔
。
    事實及理由
一、上訴人主張：伊於民國96年7 月30日以買賣價金信託履約保
    證方式，向被上訴人購買坐落屏東市○○段○○段79地號土
    地應有部分1000分之64之土地，及該土地上同小段787 建號
    即建物門牌號碼屏東市○○街○段166 巷7 號2 樓之2 （原
    判決誤載為屏東市○○○街166 巷7 號2 樓之2） 及住家用
    鋼筋混凝土造六層樓內第2 層附屬建物陽台（下稱系爭房屋
    ），並與被上訴人簽立不動產買賣契約。伊於簽約日給付新
    台幣（下同）28萬元，並於96年8 月5 日簽立發票日為同日
    、面額各32萬元、220 萬元，票號各CHNO586676號、票號CH
    NO586728號之本票2 張（下稱系爭本票）交付被上訴人委託
    之房屋仲介（即永慶不動產屏東忠孝加盟店法德房屋，下稱
    法德房屋），合計280 萬元。詎被上訴人於96年8 月5 日交
    屋後，伊始發覺系爭房屋有多處（廚房、浴室、停車位）長
    期嚴重滲漏水之瑕疵，伊於翌日向被上訴人解除契約，並請
    求返還已付價金，未獲置理。爰依解除買賣契約之法律關係
    ，請求被上訴人返還已受領之價金28萬元、仲介費3 萬元、
    稅費暫收款5 萬元，並依約給付違約金28萬元，合計64萬元
    。爰求為判決：(一)被上訴人應給付上訴人64萬元及自96年8
    月8 日起至清償日止，按週年利率5%計算之利息；(二)被上訴
    人應將系爭本票返還上訴人；(三)願供擔保，請准宣告假執行
    。原審為上訴人全部敗訴之判決，上訴人提起上訴，兩造於
    本院就系爭本票部分成立訴訟上和解，上訴人減縮請求金額
    為42萬元，於本院聲明：(一)原判決廢棄。(二)被上訴人應給付
    上訴人42萬元及自起訴狀繕本送達翌日起至清償日止，按週
    年利息5%計算之利息。
二、被上訴人則以：系爭房屋並無漏水情形，上訴人未依約給付
    購屋款，已構成違約，伊自得解除買賣契約，並沒收上訴人
    已給付之價款，上訴人支付房德房屋仲介費及稅費暫收款，
    與伊無關等語，資為抗辯。於本院聲明駁回上訴人之上訴。
三、經查：(一)上訴人於96年7 月30日向被上訴人購買系爭房屋，
    並與被上訴人簽立不動產買賣契約。依買賣契約第5 條第1
    項之約定，雙方共同委託僑馥建築經理股份有限公司（下稱
    僑馥公司）辦理買賣價金信託履約保證事宜，並由上訴人交
    付被上訴人第1 期款28萬元，存入僑馥公司設於華僑銀行敦
    化分行帳號000-000-000-000-00之履約保證信託專戶內；(二)
    上訴人已將稅費暫收款5 萬元及仲介費3 萬元交付法德房屋
    ，其中稅費暫收款5 萬元，存入僑馥公司上開信託專戶內；
    (三)被上訴人於96年8 月5 日交付系爭房屋及鑰匙予被上訴人
    ，上訴人於96年8 月6 日以系爭房屋有嚴重漏水之瑕疵為由
    ，以存證信函通知被上訴人解除契約，並請求被上訴人返還
    已受領之價金。惟被上訴人以上訴人解約不合法，函催上訴
    人依約支付第三期款32萬元，上訴人未為支付，被上訴人據
    此解除契約等情，有不動產買賣契約書、買價價金信託履約
    保證證書及存證信函及回執附卷可稽，並為兩造所不爭執，
    堪信為真實。
四、兩造爭執之事項：上訴人解除契約是否合法？被上訴人解除
    契約是否合法？被上訴人得否請求被上訴人返還價金28萬元
    、仲介費3 萬元及稅費暫收款5 萬元並給付違約金6 萬元？
  (一)上訴人主張伊於被上訴人交屋當日取得鑰匙，進入系爭房屋
    時，即發覺系爭房屋有漏水之痕跡，經以電話委請實力工程
    行負責人乙○○前來協助檢查屋況，確認有漏水之情形，業
    經證人即經營實力工程行從事防水抓漏之乙○○於本院結證
    ：經實地詳細勘查後，依照伊專業判斷，有三個部分有處理
    必要，第一部分是浴室地面磁磚抹縫有可能受長期酸性物質
    侵蝕，落水頭部份排水無法入排水管，造成地面漏水現象，
    有必要處理浴室地面防水施工及落水頭防漏處理，工料費用
    1 間6000元，2 間1 萬2000元；第二部分是陽台地面磁磚有
    可能漏水，磁磚縫已經侵蝕，熱水管接頭有漏水現象，漏水
    量滿大的，會滲入地面及下層天花板，所以建議地面作防水
    施工及做熱水管之修復，費用是8000元；第三部分是廚房天
    花板有裂縫漏水，建議採用高壓灌注止水處理，費用12000
    元，合計3 萬2000元。而地下室漏水部分，是屬於第二部分
    2 樓地面防水及熱水管接頭修復部分，此部分下面是1 樓停
    車場天花板（按：系爭建築物屬新加坡式建築，地下室停車
    場是指1 樓停車場），所以當時地下室我並沒有估價，因為
    把源頭處理好，水不會漏出來，1 樓就不會滲漏水，源頭是
    我剛才要處理的第二部分。當天（96年8 月5 日）比較明顯
    漏水部分，是熱水器下方的熱水管有大量漏水現象，造成磁
    磚上下都積滿水，是從熱水管漏出來的水，我還請當事人看
    漏水的地方等語明確，並有現場照片及乙○○出具之估價單
    1 紙附卷可稽。查乙○○與兩造間並無利害關係，其就見聞
    事實所為陳述既無瑕疵，自堪採信。雖原審囑託臺灣省建築
    師公會之建築師會同至現場會勘，前後經九次鑑定（第一次
    96年11月27日，第九次97年1 月12日），對系爭房屋之給水
    管、排水管、陽台熱水管接頭埋入牆壁處之管路試驗，及分
    別對主臥室浴廁地板、陽台地板混凝土結構體，作試水試驗
    結果，均無出現失壓、滴水、混凝土色澤變化等現象，固顯
    示鑑定標的物範圍於鑑定時段內尚無漏水情形（鑑定報告書
    見外放證物），惟依證人即負責本件鑑定之建築師甲○○證
    述：我第1 次於96年11月27日會勘時，建築物有白華、結晶
    柱的情形，那可能是很早之前就有那個現象，至於何時停止
    或是管委會有去修過就沒有漏，我就不知道了。（陽台下方
    ）鐵捲門上方的Ｕ型不鏽鋼板，我判斷應該是導水管沒錯，
    根據鋼板所包住的樑有出現白華跟結晶柱，我判斷是在鑑定
    之前有滲過水，用Ｕ型不鏽鋼板包住，把水導向沒有停車位
    的地方，因為它底下是停車場，但依現況判斷應該有一陣子
    沒有再滲水。當時所看到的白華、結晶柱的情形，無法判斷
    系爭房屋多久前發生滲水，只能判斷在我去鑑定之前的三個
    月內沒有滲水。我當時看現場是可以判斷曾經有滲過水，因
    為牆壁上有白華、結晶柱。至於滲水時間及停止滲水時間為
    何時，我沒有辦法判斷。有鑑定陽台及臥室，陽台下方結構
    樑不鏽鋼板包住的地方旁邊有白華及結晶柱，臥室浴廁下方
    天花板只有白華，沒有結晶柱等情，足徵系爭房屋於96年11
    月27日經建築師第一次會勘時，其陽台、臥室浴室、停車位
    之牆壁或天花板即曾因滲水而有白華、結晶柱之產生，而甲
    ○○根據當時房屋現況判斷，固有三個月內（即自96年8 月
    27日起三個月內）無滲水之現象，但並不足以推翻上訴人於
    96年8 月5 日交屋當日由乙○○協助檢查屋況時，已確認有
    漏水之事實。是上訴人主張系爭房屋於交屋當日經發覺有漏
    水瑕疵存在，足堪採信。被上訴人辯稱系爭房屋並無漏水情
    形云云，不足採信。
  (二)按買賣因物有瑕疵，出賣人應負擔保之責，如依其情形，解
    除契約顯失公平者，買受人即不得解除契約，此觀民法第35
    9 條規定自明。本件被上訴人就系爭房屋於交屋當日經發覺
    有漏水瑕疵存在，固應負物之瑕疵擔保責任，惟上開瑕疵雖
    對居住品質有所妨礙，尚不致於危及建物之結構安全，且依
    乙○○之估價，系爭房屋有三部分須作防水施工、防漏及止
    水處理，費用合計3 萬2000元，足徵瑕疵非屬重大，亦非不
    得為瑕疵之修補；以系爭房屋係於85年12月9 日建造完成
    ，為屋齡逾10年之中古屋（見前述鑑定報告書所附使用執照
    ），上訴人購屋前，非不得事先經由看屋而查知該屋牆壁及
    天花板曾因滲水而有白華、結晶柱之痕跡，是其據上開瑕疵
    主張解除契約，亦顯失公平，應認其解除契約並不合法。從
    而上訴人依買賣契約第14條第3 項約定，請求被上訴人於解
    約日起十日內交付上訴人已付定金6 萬元之一倍金額作為違
    約金，亦屬無據。又上訴人既未合法解除契約，其對被上訴
    人仍負有交付買賣價金之義務，惟上訴人經催告仍不給付第
    三期款32萬元，嗣被上訴人據此解除契約，自屬合法。
  (三)本件買賣契約經被上訴人解除後，依民法第259 條第2 款之
    規定，被上訴人本應將上訴人已支付之28萬元價金償還於上
    訴人，惟上訴人解除契約不合法，其執此不給付價款，已構
    成違約，依買賣契約第14條第2 項之約定，被上訴人雖得沒
    收上訴人已給付之全部價款，惟此約定屬約定違約金之性質
    ，且按此約定情形，並無顯失公平，上訴人主張此約定依民
    法第247 條之1 規定，應屬無效，委無可取。又按約定之違
    約金如有過高情事，法院即得依規定核減至相當之數額，並
    無應待至債權人請求給付後始得核減之限制。此項核減，法
    院得以職權為之，亦得由債務人訴請法院核減（最高法院79
    年台上字第1612號判例意旨參照）。另按約定之違約金額是
    否過高，應就債務人若能如期履行債務時，債權人可得享受
    之一切利益為衡量之標準數額，又是否相當仍須依一般客觀
    事實、社會經濟狀況及當事人所受損害情形，以為酌定標準
    （最高法院50年台上字第19號判例及最高法院19年上字第15
    54號判例參照）。查兩造於96年7 月30日就系爭房屋訂立買
    賣契約，約定總價款280 萬元，兩造於簽約時，既共同委託
    僑馥公司辦理買賣價金信託履約保證事宜，並由上訴人交付
    第1 期款28萬元，存入僑馥公司之履約保證信託專戶內，應
    認上訴人已依約支付第1 期款28萬元予被上訴人。本院審酌
    上訴人若依約履行，被上訴人可取得全部價款280 萬元，固
    得為資金運用；但系爭房屋於交屋時既有漏水瑕疵存在，該
    瑕疵雖可修繕，然未必能完全修復；且上訴人於交屋時查知
    房屋有漏水瑕疵後，隨即向被上訴人為解約之意思表示，其
    雖持有房屋鑰匙，但於原審囑託鑑定之前即遭被上訴人以上
    訴人恐破壞房屋現況為由更換鑰匙，此為被上訴人所不爭，
    是上訴人於交屋後並未使用系爭房屋，被上訴人沒收上訴人
    已給付之價款28萬元，卻達總價款10% ；並斟酌現今之社會
    經濟狀況、房地價格漲跌等一切情狀，認被上訴人沒收上訴
    人已繳之28萬元價款，顯屬過高，應酌減至6 萬元為適當。
    從而，被上訴人沒收已付價金作為違約金之數額，以6 萬元
    部分為有理由，其餘22萬元部分，被上訴人仍負返還於上訴
    人之義務。
  (四)上訴人雖主張其得請求被上訴人返還其已支付之仲介費3 萬
    元，然仲介費係上訴人給付法德房屋仲介系爭房屋買賣之報
    酬，並非交付被上訴人之買賣價金，上訴人本於契約解除之
    法律關係，請求被上訴人返還仲介費3 萬元，即屬無據，不
    應准許。
  (五)上訴人所交付之稅費暫收款5 萬元，亦存入僑馥公司之履約
    保證信託專戶內，固為兩造所不爭，然依買賣契約第5 條第
    1 項及第14條第5 項約定，兩造係共同委託僑馥公司辦理買
    賣價金信託履約保證事宜，並不包括稅費暫收款5 萬元，是
    被上訴人所辯該筆暫收款係交付仲介人法德房屋作為履約手
    續之支出，法德房屋應上訴人要求而存入僑馥公司之履約保
    證信託專戶內乙情，應屬非虛。堪認系爭暫收款係僑馥公司
    代法德房屋所保管之款項。而買賣契約既經被上訴人以上訴
    人違約為由而合法解除，依買賣契約第14條第1 項約明「解
    除契約後，除雙方另有約定外，違約之一方負擔所有稅費」
    ，自應由上訴人負擔所有稅費。茲上訴人與法德房屋就已支
    出之稅款金額各有爭執，故本件契約解除後，上訴人與法德
    房屋應就已付稅款結算金額後由系爭暫收款抵扣，再由僑馥
    公司將抵扣後之系爭暫收款餘額返還予上訴人。是系爭暫收
    款5 萬元既非被上訴人所受領之給付，上訴人本於契約解除
    之法律關係，請求被上訴人返還暫收款5 萬元，不應准許。
六、綜上所述，上訴人依契約解除之法律關係，請求被上訴人給
    付，其請求之金額在22萬元及自起訴狀繕本送達翌日即96年
    9 月14日起至清償日止按年息5%計算利息範圍內，即屬正當
    ，應予准許，逾此所為請求，為無理由，不應准許。原審就
    上開應准許部分，為上訴人敗訴之判決，自有未合，上訴意
    旨指摘原判決此部分不當，求予廢棄，為有理由，爰將原判
    決此部分廢棄，改判如主文第2 項所示。至不應准許部分，
    原審為上訴人敗訴之判決，核無不合。上訴意旨就此部分求
    予廢棄改判，為無理由，應駁回其上訴。兩造其餘攻防及所
    舉證據，於判決結果不生影響，毋再逐一論述，併此敘明。
七、 據上論結，本件上訴為一部有理由，一部無理由，依民事
     訴訟法第450 條、第449 條第1 項、第79條，判決如主文
     。
中    華    民    國    98    年    7     月    15    日
                            民事第六庭
                                審判長法官  許明進
                                法      官  李炫德
                                法      官  徐文祥
以上正本證明與原本無異。
本件不得上訴。
中    華    民    國    98    年    7     月    15    日
                                書  記  官  呂素珍


司法院資訊處製作；財團法人民間司法改革基金會備份。
